【裁判字號】    99,上易,805
【裁判日期】    991026
【裁判案由】    清償債務
【裁判全文】
臺灣高等法院民事判決                 99年度上易字第805號
上  訴  人    國泰人壽保險股份有限公司
法定代理人    乙○○
訴訟代理人    丙○○
被  上訴人    丁○○原名蘇育.
兼訴訟代理人  甲○○原名王健.
上列當事人間請求清償債務事件，上訴人對於中華民國99年7月2
日臺灣臺北地方法院99年度訴字第1797號第一審判決，提起上訴
，並為訴之擴張，本院於99年10月12日言詞辯論終結，判決如下
：
    主      文
原判決關於駁回上訴人後開第二項之訴部分，及命上訴人負擔訴
訟費用部分之裁判均廢棄。
被上訴人應再連帶給付上訴人新臺幣伍拾壹萬壹仟肆佰零玖元，
及其中新臺幣肆拾壹萬捌仟肆佰捌拾貳元自民國九十四年三月三
日起至清償日止，按年息百分之九計算之利息，暨自民國八十九
年七月七日起至清償日止按上開利率百分之二十計算之違約金。
擴張之訴駁回。
第一審關於命上訴人負擔訴訟費用部分及第二審訴訟費用，由被
上訴人連帶負擔。擴張之訴訴訟費用由上訴人負擔。
    事實及理由
甲、程序方面：
    按「訴之變更或追加，非經他造同意，不得為之。但第二百
    五十五條第一項第二款至第六款情形，不在此限」，民事訴
    訟法第446條第1項定有明文。上訴人於原審請求被上訴人連
    帶給付上訴人新臺幣（下同）1,846,137元，及其中1,753,2
    10元自89年7月7日起至清償日止，按年息9％計算之利息，
    暨自89年7月7日起至清償日止，按前開利率20％計算之違約
    金〔臺灣臺中地方法院（下稱臺中地院）99年度訴字第511
    號卷第1頁〕。原審命被上訴人連帶給付1,334,728元，及自
    94年3月3日起至清償日止，按年息9％計算之利息，暨自89
    年7月7日起至清償日止，按上開利率20％計算之違約金。則
    上訴人敗訴之本金為511,409元（1,846,137- 1,334,728＝
    511,409），敗訴之利息、違約金之本金為418,482元（1,75
    3,210-1,334,728＝418,482）。乃上訴人於本院請求被上訴
    人再連帶給付511,409元，及自94年3月3日起至清償止，按
    年息9％計算之利息，暨自89年7月7日起至清償日止，按上
    開利率20％計算之違約金（本院卷第23、44頁）。就其中92
    ,927元（511,409-418,482＝92,927）再請求利息、違約金
    部分，核屬民事訴訟法第255條第1項但書「擴張應受判決事
    項之聲明者」，合於首開規定。
乙、得心證之理由：
一、上訴人起訴主張：被上訴人丁○○於民國 84年8月29日邀同
    被上訴人甲○○為連帶保證人，向伊借款新臺幣（下同）33
    8萬元，約定借款期限至114年8月29日止，自借款日起每滿1
    個月為1期，前5年按期付息不還本金，後 25年共分300期，
    以本金70％並以年金法平均攤還本息，其餘30％按期付息不
    還本金，到期1次還本，並約定利息按年息9％計付，自借款
    日起算1年及往後每屆滿半年改按伊當月保單分紅利率機動
    調整計付。如遲延履行時，除按上開利率計息外，自逾期之
    日起6個月以內者，按上開利率10％，逾期6個月以上者，超
    過6個月部分，按上開利率20％計付違約金，且如有任何一
    宗債務不依約清償本金或付息時，即喪失期限利益（下稱系
    爭借款契約）。詎被上訴人丁○○自第37期起未依約繳款，
    積欠之債務視為全部到期，伊聲請拍賣被上訴人丁○○提供
    之抵押物，獲部分清償，仍有1,846,137元未獲清償，依約
    被上訴人丁○○除應一次全數清償外，另應給付如原判決附
    表(一)所示之利息與違約金。被上訴人甲○○為系爭借款契約
    之連帶保證人，應負連帶清償責任。爰依消費借貸、連帶保
    證之法律關係，求為命被上訴人連帶給付上訴人1,846,137
    元，及其中1,753,210元自89年7月7日起至清償日止按年息9
    ％計算之利息，暨自89年7月7日起至清償日止，按前開利率
    20％計算違約金之判決。
    被上訴人則以：財團法人金融徵信中心（下稱聯徵中心）於
    81年4月20日奉財政部核准設立，為以台北市銀行公會名義
    捐助成立之公益性財團法人，負責公會會員機構間授信資料
    搜集、處理及交換之資料處理中心，為台灣區目前唯一搜集
    金融機構間信用資料之信用報告機構，且為亞洲地區第一家
    搜集個人及企業信用資料之信用報告機構，93年更獲世界銀
    行綜合評比第1名，另該中心建置之信用資料係由各金融機
    構依據行政院金融監督管理委員會核備之「金融機構授信餘
    額月報作業要點」及「信用卡及特約商店信用資料建檔作業
    要點」規定報送之資料彙總而成，為提供主管機關監理所需
    ，具有可信度。上訴人提示之帳務明細表未還款金額1,334,
    728元，與聯徵中心紀錄一致，故本件未清償款項金額應以
    聯徵中心所示之資料即1,334,728元為準。伊因上訴人遲未
    回覆積欠本金之實際金額，致不斷計息，權利受損。且近年
    全球金融風暴，各銀行房貸利率低於年息9％，伊自84年9月
    間起至87年8月26日依約每月繳納利息25,350元，已給付近
    87萬元利息。伊父親日前罹患胰臟癌，需支應醫療費用，請
    予調降計息利率。又系爭約定書及借據係針對逾期6個月以
    上者按日數計算違約金，本件違約金部分已於強制執行分配
    時支付，應不予再計云云。
二、原審命被上訴人連帶給付上訴人1,334,728元，及如原判決
    附表(二)所示之利息與違約金，並駁回上訴人其餘之請求。上
    訴人提起上訴，並為訴之擴張，聲明：
    (一)原判決不利於上訴人部分廢棄。
    (二)上開廢棄部分，被上訴人應再連帶給付上訴人511,409元
      ，及自94年3月3日起至清償止按年息9％計算之利息，暨
      自89年7月7日起至清償日止，按上開利率20％計算之違約
      金。
      被上訴人則聲明：上訴駁回。
      （上訴人就原審駁回自89年7月7日起至94年3月2日之利息
      、被上訴人就原審命其給付1,334,728元本息及違約金部
      分，均未據聲明不服而告確定）。
三、上訴人主張被上訴人丁○○於84年8月29日邀同被上訴人甲
    ○○為連帶保證人，向伊借款338萬元，惟自第37期起即未
    依約還款，被上訴人丁○○提供之抵押物經拍賣後仍不足清
    償全部債務等事實，業據提出借據暨約定書、繳款明細及臺
    中地院88年度執字第13936號分配表為證（見原審卷第46-48
    、44-45頁），並為被上訴人所不爭執（見原審卷第52頁反
    面），此部分事實堪信為真實。
四、上訴人主張其聲請拍賣被上訴人蘇育嫻提供之抵押物，僅獲
    償2,224,479元（包括執行費30,960元），尚不足本金1,846
    ,137元，故伊請求被上訴人如數給付本金、利息及違約金，
    並無違誤等語，被上訴人則以前詞置辯。經查：
  (一)本金部分：
   1. 按消費借貸者，謂當事人一方移轉金錢或其他代替物之所
      有權於他方，而約定他方以種類、品質、數量相同之物返
      還之契約，民法第474條定有明文。至於還款金額，即應
      以借款人實際償還金額，即出借人實際獲償之金額為準，
      而非以其他文書資料為據。經查，被上訴人自87年8月27
      日起未依約償還借款，上訴人聲請拍賣抵押物，受分配金
      額為2,193,519元，尚不足1,846,137元之事實，為被上訴
      人所不爭執，並有臺中地院分配表足稽（見原審訴字第17
      97號卷第46頁），則上訴人依消費借貸之法律關係，自得
      向被上訴人請求清償1,846,137元。
    2.上訴人雖向聯徵中心申報被上訴人未還款金額1,335,000
      元，有聯徵中心信用報告可參（見同上卷第26-27頁），
      惟聯徵中心之當事人綜合信用報告上記載「本報告僅供當
      事人參考，金融機構不宜作為准駁之唯一依據，仍請進一
      步徵信調查」、「僅供內部參考，請勿對外公開」（見同
      上卷第27頁），被上訴人亦自承聯徵中心係受捐助成立之
      公益性財團法人，為信用報告機構，為提供主管機關監理
      所需，益徵上開聯徵中心之紀錄僅係參考資料，且聯徵中
      心為兩造以外之第三人，兩造間之債權債務清償過程，自
      僅兩造知悉，若當事人未申報或申報有誤，聯徵中之資料
      即失真，故聯徵中心之資料未必與實際金額相符，此乃聯
      徵中心當事人綜合信用報告記載「本報告僅供當事人參考
      …」之緣由。是兩造間之債權債務存否與金額若干，悉依
      上訴人借款債權實際受償之金額而定，聯徵中心之資料不
      得作為請求金額之憑據。上訴人既否認有免除被上訴人該
      差額部分債務之意思表示（見本院卷第20頁反面至21頁）
      ，被上訴人又未能證明其尚未清償之餘額係1,335,000元
      ，則上訴人提出借據暨約定書、繳款明細及臺中地院分配
      表為證，主張丁○○尚積欠1,846,137元，應屬可採。而
      被上訴人甲○○為系爭借款契約之連帶保證人（見同上卷
      第47-48頁），自應與主債務人丁○○就系爭借款負連帶
      清償之責。
    3.至被上訴人積欠之本金數額為何？按「清償人所提出之給
      付，應先抵充費用，次充利息，次充原本；其依前二條之
      規定抵充債務者亦同」，民法第323條定有明文。依卷附
      分配表所載（原審卷第46頁），上訴人之執行費30,960元
      已全部受償外，上訴人另分配之金額為2,193,519元，抵
      充利息566,729元後之受分配金額為1,626,790元（2,193,
      519-566,729＝1,626,790），抵充本金338萬元後，被上
      訴人積欠之本金為1,753,210元（3,380,000-1,626,790＝
      1,753,210）。至上訴人請求被上訴人連帶給付1,846,137
      元，乃再加上違約金92,927元（1,753,210+92,927＝1,84
      6,137）。
  (二)利息部分：
    按「給付有確定期限者，債務人自期限屆滿時起，負遲延責
    任」、「遲延之債務，以支付金錢為標的者，債權人得請求
    依法定利率計算之遲延利息，但約定利率較高者，仍從其約
    定利率」、「利息、紅利、租金、贍養費、退職金及其他一
    年或不及一年之定期給付債權，其各期給付請求權，因五年
    間不行使而消滅」，民法第229條第1項、第233條第1項、第
    126條分別定有明文。經查，兩造間約定系爭借款利息利率
    為年息9％，有借據及約定書在卷可證（見同上卷第47-48頁
    ），而上訴人向被上訴人丁○○聲請強制執行，僅受償部分
    本息，則上訴人依民法第233條第1項但書規定，請求被上訴
    人連帶給付未清償之本金1,753,210元起訴前5年之遲延利息
    ，為有理由，應予准許。
  (三)違約金部分：
    按違約金，有屬於懲罰之性質者，有屬於損害賠償約定之性
    質者，本件違約金如為懲罰之性質，於上訴人履行遲延時，
    被上訴人除請求違約金外，固得依民法第233條規定，請求
    給付遲延利息及賠償其他之損害，如為損害賠償約定之性質
    ，則應視為就因遲延所生之損害，業已依契約預定其賠償，
    不得更請求遲延利息賠償損害；違約金之約定，為賠償給付
    遲延所生之損害，於債務人給付遲延時，債權人始得請求，
    既非定期給付之債務，其時效為15年而非5年，亦無民法第
    145條第2項規定之適用（最高法院62年台上字第1394號判例
    、72年度台上字第1221號判決意旨參照）。經查，系爭借據
    及約定書約定「如有遲延履行時，除按原訂利率支付遲延期
    間之利息外，自逾期之日起6個月以內者，另按原訂利率10%
    ，逾期6個月以上者另按原訂利率20%加付違約金」（見同上
    卷第47-48頁），顯見本件違約金係屬懲罰性違約金。上訴
    人對丁○○聲請強制執行，僅受償部分本金及計至89年7月6
    日止之違約金，有卷附臺中地院之分配表可參（見同上卷第
    46頁），被上訴人尚積欠本金1,753,210元未清償，自應就
    該金額清償前按日計付違約金。是上訴人請求被上訴人就1,
    753,210元連帶給付自89年7月7日起至清償日止按原定利率2
    0%計算之違約金(均已逾清償期6個月以上)，為有理由，應
    予准許。
 (四) 有關92,927元擴張請求利息、違約金部分：經查，上訴人對
    被上訴人丁○○提供之抵押物聲請拍賣時，受償執行費30,9
    60元、利息566,729元外，本金部分不足額為1,753,210元，
    有如上述，至被上訴人另積欠自87年9月28日起至88年3月27
    日止按年息0.9％計算暨自88年3月28日起至89年7月6日止按
    年息1.8％計算之違約金合計92,9 27元，有臺中地院分配表
    （原審卷第46頁）在卷可證。該92,927元既屬違約金即不得
    再請求違約金之利息、違約金，上訴人於上訴時就該部分再
    擴張請求利息、違約金，自於法無據，不應准許。
五、綜上所述，上訴人依消費借貸、連帶保證之法律關係，請求
    被上訴人連帶給付1,846,137元，及其中1,753,210元自94年
    3月3日起至清償止，按年息9％計算之利息，暨自89年7月7
    日起至清償日止按上開利率20%計算之違約金，於法有據，
    應予准許。上開應准許部分，扣除原審命給付部分，被上訴
    人應再連帶給付511,409元，及其中418,482元自94年3月3日
    起至清償日按年息9％計算之利息，暨自89年7月7日起至清
    償日止，按上開利率20％計算之違約金。上開應再給付部分
    ，原審為上訴人敗訴之判決，尚有未洽，上訴意旨指摘此部
    分原判決不當，求予廢棄改判，為有理由，應由本院予以廢
    棄，改判如主文第二項所示。上訴人於本院擴張請求部分於
    法無據，應予駁回。
六、上訴人於言詞辯論終結後具狀聲請向聯徵中心函調資料，因
    本件事證已明，無再徒事勞費函查之必要；又本件事證已臻
    明確，兩造其餘攻擊、防禦方法及所為之立證，經審酌後認
    與判決之結果不生影響，無庸再逐一予以論列，均合併敘明
    。
據上論結，本件上訴為有理由，擴張之訴為無理由，依民事訴訟
法第450條、第78條、第85條第2項，判決如主文。
中    華    民    國    99    年    10    月    26    日
                    民事第十七庭
                        審判長法  官  湯美玉
                              法  官  李慈惠
                              法  官  丁蓓蓓
正本係照原本作成。
不得上訴。
中    華    民    國    99    年    10    月    26    日
                              書記官  陳思云

司法院資訊處製作；財團法人民間司法改革基金會備份。
